ACORDAO-COMPLETO-2363159

ACÓRDÃO 6797/2019 ATA 27/2019 - SEGUNDA CÂMARA

VISTOS, relatados e discutidos estes autos de tomada de contas especial instaurada pelo Fundo Nacional de Saúde em desfavor de Adriana da Silva Peixoto (gestão: 14/11/2011 a 31/12/2012) e de Maria Helena Gomes (gestão: a partir de 1º/01/2013) , como então secretárias municipais de saúde em Rafael Jambeiro – BA, diante da parcial impugnação dos dispêndios com os recursos federais repassados pelo Sistema Único de Saúde sob o montante de R$ 1.033.768,90 durante o exercício de 2012;
ACORDAM os Ministros do Tribunal de Contas da União, reunidos em Sessão da 2ª Câmara, ante as razões expostas pelo Relator, em:
9.1. considerar revel a Sra. Adriana da Silva Peixoto, nos termos do art. 12, § 3º, da Lei nº 8.443, de 1992;
9.2. julgar irregulares as contas de Adriana da Silva Peixoto, nos termos dos arts. 1º, I, 16, III, “a”, “b” e “c”, e 19, caput, da Lei nº 8.443, de 1992, para condená-la ao pagamento do débito apurado nos autos, com a fixação do prazo de 15 (quinze) dias, contados da notificação, para comprovar, perante o Tribunal (art. 214, III, “a”, do Regimento Interno do TCU – RITCU) , o recolhimento da referida dívida ao Fundo Nacional de Saúde, atualizada monetariamente e acrescida dos juros de mora calculados desde as datas discriminadas até o efetivo recolhimento, na forma da legislação em vigor, sob as seguintes condições:
	Data da Ocorrência:
	Valor Histórico (em R$) :

	05/10/2012
	20.000,00

	10/10/2012
	49.000,00

	16/10/2012
	30.000,00

	19/10/2012
	43.000,00

	22/10/2012
	98.000,00

	25/10/2012
	20.000,00

	31/10/2012
	45.000,00

	14/11/2012
	75.519,80

	20/11/2012
	137.500,00

	22/11/2012
	48.000,00

	28/11/2012
	113.000,00

	13/12/2012
	71.312,20

	18/12/2012
	250.000,00

9.3. aplicar em desfavor de Adriana da Silva Peixoto a multa prevista no art. 57 da Lei nº  8.443, de 1992, sob o valor de R$ 100.000,00 (cem mil reais) , fixando-lhe o prazo de 15 (quinze) dias, contados da notificação, para que comprove, perante o Tribunal (art. 214, III, “a”, do RITCU) , o recolhimento da referida dívida ao Tesouro Nacional, atualizada monetariamente na forma da legislação em vigor;
9.4. autorizar, caso requerido, nos termos do art. 26 da Lei nº 8.443, de 1992, e do art. 217 do RITCU, o parcelamento das dívidas fixadas por este Acórdão em até 36 (trinta e seis) parcelas mensais e sucessivas, sobre as quais incidirão a atualização monetária e os correspondentes acréscimos legais, esclarecendo à responsável que a falta de pagamento de qualquer parcela importará no vencimento antecipado do saldo devedor, sem prejuízo das demais medidas legais;
9.5. autorizar, desde logo, nos termos do art. 28, inciso II, da Lei nº 8.443, de 1992, a cobrança judicial das dívidas fixadas por este Acórdão, caso não atendidas as notificações; e
9.6. determinar que a unidade técnica envie a cópia do presente Acórdão, acompanhado do Relatório e da Proposta de Deliberação, à Procuradoria da República no Estado de Sergipe, nos termos do art. 16, § 3º, da Lei nº 8.443, de 1992, para o ajuizamento das ações penais e civis cabíveis.

Tomada de Contas Especial instaurada pelo Fundo Nacional de Saúde em desfavor das Sras. Adriana da Silva Peixoto (gestão: 14/11/2011 a 31/12/2012) e Maria Helena Gomes (gestão: a partir de 01/01/2013), como então secretárias Municipal de Saúde de Rafael Jambeiro  BA, diante da impugnação parcial de despesas dos recursos repassados por meio do Sistema Único de Saúde, no montante histórico de R$ 1.033.768,90.

Segunda Câmara

Município Rafael Jambeiro - BA.

3. Responsável: Adriana da Silva Peixoto (CPF XXX.532.588-XX).

13.1. Ministros presentes: Ana Arraes (Presidente), Augusto Nardes e Raimundo Carreiro.
13.2. Ministro-Substituto convocado: André Luís de Carvalho (Relator).

ANDRÉ DE CARVALHO

Trata-se de tomada de contas especial instaurada pelo Fundo Nacional de Saúde em desfavor de Adriana da Silva Peixoto (gestão: 14/11/2011 a 31/12/2012) e de Maria Helena Gomes (gestão: a partir de 1º/01/2013) , como então secretárias municipais de saúde em Rafael Jambeiro – BA, diante da parcial impugnação dos dispêndios com os recursos federais repassados pelo Sistema Único de Saúde sob o montante de R$ 1.033.768,90 durante o exercício de 2012.
2.	Após a análise final do feito, o auditor federal da Sec-SE lançou o seu parecer conclusivo à Peça 52, com a anuência dos dirigentes da Secex-TCE (Peças 53 e 54) , nos seguintes termos:
“ (...) HISTÓRICO
2.	Consoante informações contidas no relatório de auditoria acima mencionado, a fiscalização ocorreu por solicitação do Ministério Público Federal da Bahia, conforme Auto Administrativo 1.14.004.000277/2012-01, com o objetivo de apurar possíveis irregularidades/impropriedades na gestão dos recursos federal, referentes aos programas de assistência à saúde, no exercício de 2012 (peça 2, p. 3) .
2.1.	Foram analisados documentos no período de outubro a dezembro/2012 e fevereiro/2013. 
3.	Os recursos públicos federais fiscalizados foram os do Sistema Único de Saúde, transferidos ao município de Rafael Jambeiro/BA mediante a modalidade fundo a fundo, envolvendo programas do governo federal na área de assistência à saúde no município, a exemplo do Programa de Assistência Básica e Programa de Saúde da Família.
4.	De acordo com informações assentes na peça 2, p. 8, constatação 254106 do relatório e auditoria do Denasus, o Fundo Municipal de Saúde de Rafael Jambeiro/BA, no período entre outubro a dezembro de 2012 e janeiro a março de 2013, contou com recursos financeiros na ordem de R$ 1.367.726,06, estes destinados às ações da Atenção Básica à Saúde (PAB Fixo, PACS, PSF, VS, NASF e Saúde Bucal) .
4.1.	A constatação 254200 informa que o Secretário de Saúde é o responsável por gerir os recursos do Fundo Municipal de Saúde (peça 2, p. 8) .
4.2.	Acerca de irregularidades mencionadas no relatório de auditoria do Denasus, e que ensejaram à necessidade de devolução dos recursos indevidamente geridos, foram apresentadas as seguintes constatações:
‘Fundamentação Legal para a impugnação das despesas: Art. 6º da Portaria nº . 204/2007, Artigo 70 da Constituição da República Federativa do Brasil, Artigo 62 e 63 do Decreto-Lei 4.320/1964 e Artigo 11 do Decreto n. 1651 de 28/9/1995.
Responsável: Maria Helena Oliveira Gomes (CPF XXX.854.075-XX) 
Constatação 254500: Pagamento indevido de despesas com tarifas bancárias efetuados com recursos do Bloco da Atenção Básica (peça 2, p. 9-10) .
Evidência: Foram identificados pagamentos de tarifas bancárias com recursos do Fundo Municipal de Saúde no valor total de R$ 33.808,30, sendo que o valor de R$ 33.436,90 referentes ao Bloco da Atenção Básica, conta 624.008-4 da Caixa Econômica, nos meses de janeiro e fevereiro de 2013, sem contudo identificar a quais serviços estão relacionadas estas cobranças e sem apresentação dos Processos de Despesas, contrariando o disposto no artigo 11 do Decreto 1.651/1995. 
Fundamentação Legal para a impugnação das despesas: Art. 6º da Portaria nº . 204/2007, Artigo 70 da Constituição da República Federativa do Brasil, Artigo 62 e 63 do Decreto-Lei 4.320/1964 e Artigo 11 do Decreto n. 1651 de 28/9/1995.
Responsável: Maria Helena Oliveira Gomes (CPF XXX.854.075-XX) 
Constatação 254108: Falta de comprovação das despesas efetuadas no período de outubro a dezembro/2012 com recursos do PAB/PSF/PACS/NASF/SB e Vigilância em Saúde (peça 2, p. 11-12) . 
Evidência: Os recursos financeiros no valor total de R$ 1.000.332,00, destinados ao financiamento da Atenção Básica/PAB/PACS/SB/NASF/PSF e Vigilância em Saúde, no período de outubro a dezembro de 2012, foram movimentados na Conta Corrente (Conta Corrente 624.008-4, agência 1902, CEF) , sem a devida apresentação da documentação das despesas efetuadas, solicitadas através do Comunicado de Auditoria n. 20/2012, contrariando o Artigo 70 da Constituição da República Federativa do Brasil de 5/10/1988, Artigo 62 e 63 da Lei n. 4.320/64 e Artigo 11 do Decreto n. 1.651 de 28/09/1995.
Responsável: Adriana da Silva Peixoto (CPF XXX.532.588-XX) 
Fundamentação Legal para a impugnação das despesas: Art. 6º da Portaria n. 204/2007, Artigo 70 da Constituição da República Federativa do Brasil, Artigo 62 e 63 do Decreto-Lei 4.320/1964 e Artigo 11 do Decreto n. 1651 de 28/9/1995.
4.2.1.	Cabe ressaltar que as constatações relacionadas às impugnações de despesas realizadas em contrariedade aos instrumentos legais e normativos vigentes foram todas decorrentes de movimentações na conta corrente 624.008-4 e um pagamento por meio de cheque (cheque 900007) , no valor de R$ 30.000,00 (peça 1, p. 8) , na conta 624.010-6, ambas da agência 1902, da Caixa Econômica Federal.   
5.	Às peças 6, 7, 8, 9 e 10 dos autos constam todas as manifestações de defesa, junto ao Serviço de Auditoria do Denasus/SEAUD/BA, apresentadas pelas Sras. Cibele Oliveira de Carvalho e Adriana da Silva Peixoto, respectivamente, prefeita e Secretária Municipal de Saúde do município de Rafael Jambeiro/BA, à época, acerca das irregularidades narradas no relatório de auditoria do Denasus, e que deram ensejo à cobrança dos débitos apurados.
5.1.	Não foram encontrados nos autos documentos acerca da manifestação da Sra. Maria Helena Oliveira Gomes. 
5.2.	As responsáveis estão identificadas, de acordo com a matriz de responsabilidade assente à peça 12, bem como ficha de qualificação constante da peça 16.  
6.	O Relatório do Tomador de Contas Especial 000109/2017, datado de 13/6/2017 (peça 18) , circunstanciou as ocorrências relacionadas à instauração da tomada de contas especial concluindo pela responsabilidade da Sra. Adriana da Silva Peixoto, bem como da Sra. Maria Helena Oliveira Gomes pela falta de comprovação de despesas realizadas com recursos do Sistema Único de Saúde (SUS) , na medida de suas respectivas responsabilidades, consoante tabelas abaixo:  
	Responsável: Adriana da Silva Peixoto
	Data
	Valor (R$) 
	Localização

	5/10/2012
	20.000,00
	Peça 18, p. 2 e peça 41, p. 4

	10/10/2012
	49.000,00
	Peça 18, p. 2 e peça 41, p. 4

	16/10/2012
	30.000,00
	Peça 18, p. 2 e peça 41, p. 18

	19/10/2012
	43.000,00
	Peça 18, p. 2 e peça 41, p. 4 

	22/10/2012
	98.000,00
	Peça 18, p. 2 e peça 41, p. 4 

	25/10/2012
	20.000,00
	Peça 18, p. 2 e peça 41, p. 4 

	31/10/2012
	45.000,00
	Peça 18, p. 2 e peça 41, p. 4

	14/11/2012
	75.519,80
	Peça 18, p. 2 e peça 41, p. 6

	20/11/2012
	137.500,00
	Peça 18, p. 3 e peça 41, p. 6

	22/11/2012
	48.000,00
	Peça 18, p. 3 e peça 41, p. 6

	28/11/2012
	113.000,00
	Peça 18, p. 3 e peça 41, p. 6

	13/12/2012
	71.312,20
	Peça 18, p. 3 e peça 41, p. 8

	18/12/2012
	250.0000,00
	Peça 18, p. 3 e peça 41, p. 8

	Total
	1.000.332,00

	Responsável: Maria Helena Oliveira Gomes
	Data
	Valor (R$) 
	Localização

	22/2/2013
	33.436,90
	Peça 18, p. 3 

	Total
	33.436,90

7.	O Relatório de Auditoria 760/2017 relatou os fatos que ensejaram a instauração da presente tomada de contas especial, tendo concluído ao final que houve um dano total ao Erário no valor de R$ 1.033.768,90, em valores originais, que seriam de responsabilidade da Sra. Adriana da Silva Peixoto e da Sra. Maria Helena Oliveira (peça 19) . 
8.	Concluída a tomada de contas especial no âmbito da Funasa, a Secretaria Federal de Controle Interno, com fundamento no seu Relatório de Auditoria 801/2017 (peça 19) , certificou a irregularidade das contas (peça 20) , tendo o dirigente do Controle Interno emitido o parecer (peça 21) e a autoridade ministerial competente tomado conhecimento dos fatos, na forma regulamentar, determinando o encaminhamento das presentes contas a este Tribunal (peça 22) .
9.	À peça 23 dos autos foram efetuadas as análises relativas aos documentos contidos nos autos, tendo sido proposta a realização de diligência, esta no intuito de se obter os extratos bancários das contas correntes específicas em que ocorriam as movimentações dos recursos do Fundo Municipal de Saúde. O então Diretor da unidade responsável pelo processo corroborou a realização de diligências, tendo sido emitidos os ofícios de diligência (peças 26 a 28 e 36 a 37) . 
10.	Em resposta às diligências, foram colacionados os elementos que formaram as peças 33, 39 a 41 e 43. À peça 44 dos autos foram efetuadas as análises da documentação obtida por meio da diligência, tendo sido proposta a citação da Sra. Adriana da Silva Peixoto, Secretária municipal de Saúde de Rafael Jambeiro/BA, no período de 14/11/2011 a 31/12/2012 (peça 3, p. 1) .
11.	A proposta do auditor foi corroborada pelo Diretor, Secretário da Secex-TCE e pelo Ministro Relator, consoante se observa dos despachos assentes às peças 45 a 47. Desse modo, efetuou-se a citação da responsável por meio dos Ofícios 1735/2018-TCU/Secex-TCE, de 24/9/2018 e 2409/2018-TCU/Secex-TCE, de 18/10/2018 (peças 48 e 49) , conforme atestam os avisos de recebimentos constantes das peças 50 e 51.
ANÁLISE DOS PRESSUPOSTOS DE PROCEDIBILIDADE DA IN/TCU 71/2012
Verificação de Eventual Prejuízo ao Contraditório e Ampla Defesa
12.	Verifica-se que não houve o transcurso de mais de dez anos desde o fato gerador sem que tenha havido a notificação do responsável pela autoridade administrativa federal competente (art. 6º, inciso II, c/c art. 19 da IN/TCU 71/2012, modificada pela IN/TCU 76/2016) , uma vez que os recursos foram transferidos entre 2012 e 2013, conforme tabela no item 6 da presente instrução.
Valor de Constituição da TCE
13.	Observa-se que o valor atualizado do débito apurado (sem juros) em 1º/1/2017 é superior a R$ 100.000,00, na forma estabelecida conforme os arts. 6º, inciso I, e 19 da IN/TCU 71/2012, modificada pela IN/TCU 76/2016. A tomada de contas especial está, assim, devidamente constituída e em condição de ser instruída.
VERIFICAÇÃO DA EXISTÊNCIA DE OUTROS DÉBITOS
14.	Em atenção ao comando contido no item 9.4 do Acórdão 1772/2017-TCU-Plenário, de relatoria do Exmo. Ministro-Substituto Augusto Sherman Cavalcanti, e em atendimento ao disposto no art. 6º, § 1º, da Instrução Normativa TCU 71/2012, informa-se os demais processos em tramitação no Tribunal, nos quais foi constatada a existência de outros débitos imputáveis ao responsável arrolado nestes autos:
	Responsável
	Processos

	Adriana da Silva Peixoto (CPF XXX.532.588-XX) 
	Não existem outros processos de débito no TCU.

EXAME TÉCNICO	
Esgotamento da via administrativa do Ministério da Saúde para ressarcimento do dano
15.	Preliminarmente, oportuno consignar que, nos termos dos arts. 3º e 4º da Instrução Normativa TCU 71/2012, art. 23, § 1º, do Decreto 7.827/2012, que regulamenta a Lei Complementar 141/2012, e item 9.3.5.2 do Acórdão 1072/2017-TCU-Plenário (Relator Min. Bruno Dantas) , foram esgotadas, na via administrativa interna do Fundo Nacional de Saúde (FNS/MS) , as medidas para ressarcimento do dano, consoante informações assentes no item V (Das Cobranças expedidas visando ao ressarcimento do dano) , contida no Relatório de Auditoria do Denasus n. 13.262 (peça 18, p. 4) .
Caracterização das irregularidades geradoras do dano ao erário:
Ocorrência: Falta de comprovação das despesas efetuadas no período de outubro a dezembro/2012 com recursos do PAB/PSF/PACS/NASF/SB e Vigilância em Saúde (Constatação 254108) (peça 2, p. 11-12) .
Responsável: Adriana da Silva Peixoto (CPF XXX.532.588-XX) 
Conduta: Deixar de comprovar com documentos e deixar de atender as normas que justificassem os pagamentos realizados em relação aos recursos recebidos do SUS, para atendimento de programas do governo federal na área de assistência à saúde no município, a exemplo do Programa de Assistência Básica e Programa de Saúde da Família.
Nexo de Causalidade: Na condição de gestora dos recursos da Secretaria municipal de Saúde, deixar de comprovar a boa e regular aplicação dos valores recebidos pelo estado dos recursos do SUS, por meio do Fundo Nacional de Saúde, em face da não comprovação documental e atendimento das normas que justificassem os pagamentos realizados. 
Evidência: Relatório de Auditoria do Denasus 13.262 (Constatação 254108) .
Dispositivos violados: Art. 6º da Portaria n. 204/2007, Artigo 70 da Constituição da República Federativa do Brasil, Artigo 62 e 63 do Decreto-Lei 4.320/1964 e Artigo 11 do Decreto n. 1651 de 28/9/1995.
Da citação e alegações de defesa apresentadas pela Responsável:
Ofício de citação 1.735/2018-TCU/Secex-TCE, de 24/9/2018 (peça 48) e Ofício 2409/2018-TCU/Secex-TCE, de 18/10/2018 (peça 49) :
16. A responsável não apresentou as alegações de defesa requeridas, sendo, nos termos do art. 12, §3º, da Lei 8.443/1992, revel.
16.1. Nos processos do TCU, a revelia não conduz à presunção de que seriam verdadeiras todas as imputações levantadas contra os responsáveis, diferentemente do que ocorre no processo civil, em que a revelia do réu opera a presunção da verdade dos fatos narrados pelo autor. Dessa forma, a avaliação da responsabilidade do agente não pode prescindir da prova existente no processo ou para ele carreada.
16.2. Ao não apresentar suas alegações de defesa, a responsável deixa de produzir prova da regular aplicação dos recursos sob suas responsabilidades, em afronta às normas que impõem aos gestores públicos a obrigação legal de, sempre que demandados pelos órgãos de controle, apresentarem os documentos que demonstrem a correta utilização das verbas públicas, a exemplo do contido no art. 93 do Decreto-Lei 200/67: ‘Quem quer que utilize dinheiros públicos terá de justificar seu bom e regular emprego na conformidade das leis, regulamentos e normas emanadas das autoridades administrativas competentes’.
16.3. Considerando o princípio da verdade real que rege esta Corte, ainda que as alegações de defesa não tenham sido apresentadas, a revelia não afasta a obrigatoriedade da análise dos elementos probatórios disponíveis nos autos, conforme reiterados acórdãos do Tribunal (Acórdão 163/2015-TCU-Segunda Câmara, Rel. Min. Subst. André de Carvalho; 2.685/2015 – 2ª Câmara, Rel. Min. Raimundo Carreiro; 2.801/2015 – 1ª Câmara, Rel. Min. Walton Alencar Rodrigues; 4.340/2015 – 1ª Câmara, Rel. Min. Subst. Weder de Oliveira e 5.537/2015 – 1ª Câmara, Rel. Min. Subst. Weder de Oliveira) . Assim, procurou-se buscar, em manifestações dos responsáveis na fase interna desta Tomada de Contas Especial, se havia algum argumento que pudesse ser aproveitado a seu favor.
16.4. Preliminarmente, cumpre tecer breves considerações sobre a forma como são realizadas as comunicações processuais no TCU. A esse respeito destacam-se o art. 179 do Regimento Interno do TCU (Resolução n.º 155, de 04/12/2002) e o art. 4º, inciso III, § 1º, da Resolução TCU n.º 170, de 30 de junho de 2004, in verbis:
‘Art. 179. A citação, a audiência ou a notificação, bem como a comunicação de diligência, far-se-ão:
I – mediante ciência da parte, efetivada por servidor designado, por meio eletrônico, fac-símile, telegrama ou qualquer outra forma, desde que fique confirmada inequivocamente a entrega da comunicação ao destinatário;
II – mediante carta registrada, com aviso de recebimento que comprove a entrega no endereço do destinatário;
III – por edital publicado no Diário Oficial da União, quando o seu destinatário não for localizado
 (...) ’. (grifamos) 
‘Art. 3º As comunicações serão dirigidas ao responsável, ou ao interessado, ou ao dirigente de órgão ou entidade, ou ao representante legal ou ao procurador constituído nos autos, com poderes expressos no mandato para esse fim, por meio de:
I - correio eletrônico, fac-símile ou telegrama;
II - servidor designado;
III - carta registrada, com aviso de recebimento;
IV - edital publicado no Diário Oficial da União, quando o seu destinatário não for localizado, nas hipóteses em que seja necessário o exercício de defesa’.
‘Art. 4º. Consideram-se entregues as comunicações:
I - efetivadas conforme disposto nos incisos I e II do artigo anterior, mediante confirmação da ciência do destinatário;
II - realizadas na forma prevista no inciso III do artigo anterior, com o retorno do aviso de recebimento, entregue comprovadamente no endereço do destinatário;
III - na data de publicação do edital no Diário Oficial da União, quando realizadas na forma prevista no inciso IV do artigo anterior.
§ 1º O endereço do destinatário deverá ser previamente confirmado mediante consulta aos sistemas disponíveis ao Tribunal ou a outros meios de informação, a qual deverá ser juntada ao respectivo processo.
 (...) ’. (grifamos) 
16.5. Bem se vê, portanto, que a validade da citação via postal não depende de que o aviso de recebimento seja assinado pelo próprio destinatário da comunicação, o que dispensa, no caso em tela, a entrega do AR em ‘mãos próprias’. A exigência da norma é no sentido de o Tribunal verificar se a correspondência foi entregue no endereço correto, residindo aqui a necessidade de certeza inequívoca. 
16.6. Não é outra a orientação da jurisprudência do TCU, conforme se verifica dos julgados a seguir transcritos:
‘São válidas as comunicações processuais entregues, mediante carta registrada, no endereço correto do responsável, não havendo necessidade de que o recebimento seja feito por ele próprio’ (Acórdão 3648/2013-TCU-Segunda Câmara, Relator: JOSÉ JORGE) ;
‘É prescindível a entrega pessoal das comunicações pelo TCU, razão pela qual não há necessidade de que o aviso de recebimento seja assinado pelo próprio destinatário. Entregando-se a correspondência no endereço correto do destinatário, presume-se o recebimento da citação.’ (Acórdão 1019/2008-TCU-Plenário, Relator: BENJAMIN ZYMLER) ;
‘As comunicações do TCU, inclusive as citações, deverão ser realizadas mediante Aviso de Recebimento - AR, via Empresa Brasileira de Correios e Telégrafos, bastando para sua validade que se demonstre que a correspondência foi entregue no endereço correto.’ (Acórdão 1526/2007-TCU-Plenário, Relator: AROLDO CEDRAZ) .
16.7. A validade do critério de comunicação processual do TCU foi referendada pelo Supremo Tribunal Federal, nos termos do julgamento do MS-AgR 25.816/DF, por meio do qual se afirmou a desnecessidade da ciência pessoal do interessado, entendendo-se suficiente a comprovação da entrega do ‘AR’ no endereço do destinatário.
‘EMENTA: AGRAVO REGIMENTAL. MANDADO DE SEGURANÇA. DESNECESSIDADE DE INTIMAÇÃO PESSOAL DAS DECISÕES DO TRIBUNAL DE CONTAS DA UNIÃO. ART. 179 DO REGIMENTO INTERNO DO TCU. INTIMAÇÃO DO ATO IMPUGNADO POR CARTA REGISTRADA, INICIADO O PRAZO DO ART. 18 DA LEI nº 1.533/51 DA DATA CONSTANTE DO AVISO DE RECEBIMENTO. DECADÊNCIA RECONHECIDA. AGRAVO IMPROVIDO.
O envio de carta registrada com aviso de recebimento está expressamente enumerado entre os meios de comunicação de que dispõe o Tribunal de Contas da União para proceder às suas intimações. O inciso II do art. 179 do Regimento Interno do TCU é claro ao exigir apenas a comprovação da entrega no endereço do destinatário, bastando o aviso de recebimento simples.’
16.8. A citação da Sra. Adriana da Silva Peixoto (CPF XXX.532.588-XX) foi realizada por meio dos Ofícios 1735 e 2409/2018-TCU/Secex-TCE (peças 48 e 49) , ambos com ciência em 29/10/2018, conforme avisos de recebimento inseridos às peças 50 e 51. Em que pese o referido aviso de recebimento ter sido assinado por pessoa estranha aos autos, esse fato, por si só, não invalida a notificação dirigida à responsável, uma vez que o artigo 179, inciso II, do RI/TCU estabelece que as comunicações processuais far-se-ão mediante carta registrada, com aviso de recebimento que comprove a entrega no endereço do destinatário. Ressalte-se que pesquisa realizada na internet (ferramenta street view – google maps) permite visualizar que o endereço constante da base CPF da Receita Federal onde foi entregue o ofício (Avenida Artêmia Pires de Freitas, 2837 - Apto 004, Bloco 15 – SIM, CEP 44.085-370 - Feira de Santana – BA) é um condomínio, o que permite concluir que, provavelmente, o Aviso de Recebimento foi assinado pelo porteiro.
16.9. Apesar de regularmente citada, a responsável deixou transcorrer in albis o prazo regimental que lhe foi concedido para apresentar alegações de defesa e/ou efetuar o recolhimento do débito, motivo pelo qual se impõe o reconhecimento da revelia de que trata o art. 12, § 3º, da Lei 8.443/1992. Assim, considerando que a mesma permaneceu silente, a despeito das notificações a ela encaminhadas (peças 48 e 49) , confirmada por meio dos avisos de recebimento assentes às peças 50 e 51, não havendo, portanto, nenhum argumento que possa vir a ser analisado e posteriormente utilizado para afastar as irregularidades apontadas.
17. Vale ressaltar que a pretensão punitiva do TCU, conforme Acórdão 1441/2016-TCU-Plenário, que uniformizou a jurisprudência acerca dessa questão, subordina-se ao prazo geral de prescrição indicado no art. 205 do Código Civil, que é de 10 anos, contado da data de ocorrência da irregularidade sancionada, nos termos do art. 189 do Código Civil, sendo este prazo interrompido pelo ato que ordenar a citação, a audiência ou a oitiva do responsável. No caso em exame, ocorreu a prescrição, uma vez que a transferência dos recursos se deu, inicialmente, na data de 5/10/2012, portanto há menos de dez anos.
17.1. Em se tratando de processo em que as partes interessadas não se manifestaram acerca das irregularidades imputadas, não há elementos para que se possa efetivamente aferir e reconhecer a ocorrência de boa-fé na conduta das mesmas ou de quaisquer outros excludentes de culpabilidade, podendo o Tribunal, desde logo, proferir o julgamento de mérito pela irregularidade das contas, nos termos dos §§ 2º e 6º do art. 202 do Regimento Interno do TCU. (Acórdão 133/2015-TCU-Primeira Câmara, Rel. Min. Bruno Dantas; 2.455/2015 – 1ª Câmara, Rel. Min. Bruno Dantas; 3.604/2015 – 1ª Câmara, Rel. Min. Bruno Dantas; 5.070/2015 – 2ª Câmara, Rel. Min. Subst. André de Carvalho e 2.424/2015 – Plenário, Rel. Min. Benjamin Zymler) .
18. Dessa forma, a Sra. Adriana da Silva Peixoto (CPF XXX.532.588-XX) , Secretária de Saúde do município de Rafael Jambeiro/BA, no período de 14/11/2011 a 31/12/2012, deve ser considerada revel, nos termos do art. 12, §3º, da Lei 8.443/1992, devendo as contas serem julgadas irregulares, condenando-a ao débito apurado.
CONCLUSÃO
19. Em face da análise promovida conclui-se que a conduta da responsável causou dano ao erário em decorrência da não comprovação da boa e regular aplicação dos recursos repassados por força dos recursos transferidos pelo SUS, na modalidade fundo a fundo, mediante programas e demais ações desenvolvidas no município de Rafael Jambeiro/BA, em razão da não comprovação da boa e regular gestão dos recursos recebidos do SUS.
20. Com efeito, em função da revelia da responsável, não foi possível sanear as irregularidades a ela atribuída, tampouco elidir o débito a ela imputado. Ademais, inexistem nos autos elementos que demonstrem a boa-fé da responsável ou a ocorrência de outros excludentes de culpabilidade. Desse modo, suas contas devem, desde logo, ser julgadas irregulares, nos termos do art. 202, § 6º, do Regimento Interno do TCU, procedendo-se à sua condenação em débito.
21. Conclui-se, por fim, pela necessidade de exclusão da relação processual dos presentes autos o nome da Sr. Maria Helena Oliveira Gomes (CPF XXX.854.075-XX) , tendo em vista análise realizada na instrução precedente (peça 44) , reproduzida na sessão ‘histórico’ desta peça.
PROPOSTA DE ENCAMINHAMENTO
22. Diante do exposto, submetem-se os autos à consideração superior, propondo-se a adoção das seguintes medidas:
a) excluir da relação processual a Sra. Maria Helena Oliveira Gomes (CPF XXX.854.075-XX) ;
b) considerar revel a Sra. Adriana da Silva Peixoto (CPF XXX.532.588-XX) , com fundamento no § 3º, art. 12, Lei 8.443, de 16 de julho de 1992;
c) com fundamento nos arts. 1º, inciso I, 16, inciso III, alíneas ‘a’ e ‘c’, da Lei 8.443/1992 c/c os arts. 19 e 23, inciso III, da mesma Lei, e com arts. 1º, inciso I; 209, incisos I e III; 210 e 214, inciso III, do Regimento Interno, julgar irregulares as contas da Sra. Adriana da Silva Peixoto (CPF XXX.532.588-XX) , na condição de Secretária de Saúde do município de Rafael Jambeiro/BA, no período de 14/11/2011 a 31/12/2012, e condená-la ao pagamento das quantias constantes da tabela abaixo, com a fixação do prazo de quinze dias, a contar da notificação, para comprovar, perante o Tribunal (art. 214, inciso III, alínea ‘a’, do Regimento Interno) , o recolhimento da dívida aos cofres do Fundo Nacional de Saúde, atualizada monetariamente e acrescida dos juros de mora, calculados a partir das datas respectivas, até a data do recolhimento, na forma prevista na legislação em vigor:
	Data
	Valor (R$) 

	5/10/2012
	20.000,00

	10/10/2012
	49.000,00

	16/10/2012
	30.000,00

	19/10/2012
	43.000,00

	22/10/2012
	98.000,00

	25/10/2012
	20.000,00

	31/10/2012
	45.000,00

	14/11/2012
	75.519,80

	20/11/2012
	137.500,00

	22/11/2012
	48.000,00

	28/11/2012
	113.000,00

	13/12/2012
	71.312,20

	18/12/2012
	250.000,00

	Total
	1.000.332,00

d) aplicar à Sra. Adriana da Silva Peixoto (CPF XXX.532.588-XX) , a multa prevista no art. 57 da Lei 8.443/1992 c/c o art. 267 do Regimento Interno, com a fixação do prazo de quinze dias, a contar da notificação, para comprovar, perante o Tribunal (art. 214, inciso III, alínea ‘a’, do Regimento Interno) , o recolhimento da dívida aos cofres do Tesouro Nacional, atualizada monetariamente desde a data do acórdão até a do efetivo recolhimento, se for paga após o vencimento, na forma da legislação em vigor;
e) autorizar, desde logo, nos termos do art. 28, inciso II, da Lei 8.443/1992, a cobrança judicial das dívidas, caso não atendida a notificação; 
f) autorizar, desde logo e caso solicitado, o pagamento da dívida da responsável, em até 36 parcelas mensais e consecutivas, nos termos do art. 26 da Lei 8.443/1992 c/c o art. 217 do RI/TCU, fixando-lhes o prazo de quinze dias, a contar do recebimento da notificação, para comprovar perante o Tribunal o recolhimento da primeira parcela, e de trinta dias, a contar da parcela anterior, para comprovarem os recolhimentos das demais parcelas, devendo incidir sobre cada valor mensal, atualizado monetariamente, os juros de mora devidos, na forma prevista na legislação em vigor;
g) encaminhar cópia da deliberação ao Procurador-Chefe da Procuradoria da República na Bahia, nos termos do § 3º do art. 16 da Lei 8.443/1992 c/c o § 7º do art. 209 do Regimento Interno do TCU, para adoção das medidas cabíveis; e comunicar-lhe que o relatório e o voto que a fundamentarem podem ser acessados por meio do endereço eletrônico www.tcu.gov.br/acordaos e que, caso haja interesse, o Tribunal pode enviar-lhe cópia desses documentos sem qualquer custo.”
3.	Enfim, por intermédio do Exmo. Sr. Subprocurador-Geral Paulo Soares Bugarin, o MPTCU manifestou a sua concordância em relação à referida proposta da unidade técnica, tendo consignado o seu parecer à Peça 55 nos seguintes termos:
“ (...) Caracterizada a revelia da responsável, após regular citação pela via postal (peça 50) , impõe-se o prosseguimento ao processo, para todos os efeitos, conforme prevê o art. 12, § 3º, da Lei nº  8.443/92.
2. Desse modo, ante a inexistência de elementos capazes de comprovar a boa e regular aplicação dos recursos, este representante do Ministério Público de Contas manifesta-se de acordo com a proposta formulada pela unidade técnica (peça 52, p. 7-8) .” 
É o Relatório.

não há.

Subprocurador-Geral Paulo Soares Bugarin.

TOMADA DE CONTAS ESPECIAL. SISTEMA ÚNICO DE SAÚDE. TRANSFERÊNCIA FUNDO A FUNDO. NÃO COMPROVAÇÃO DOS DISPÊNDIOS. CITAÇÃO. REVELIA. CONTAS IRREGULARES. DÉBITO. MULTA.

TOMADA DE CONTAS ESPECIAL (TCE)

Secretaria de Controle Externo de Tomada de Contas Especial (Secex-TCE).

Trata-se de tomada de contas especial instaurada pelo Fundo Nacional de Saúde em desfavor de Adriana da Silva Peixoto (gestão: 14/11/2011 a 31/12/2012) e de Maria Helena Gomes (gestão: a partir de 1º/01/2013) , como então secretárias municipais de saúde em Rafael Jambeiro – BA, diante da parcial impugnação dos dispêndios com os recursos federais repassados pelo Sistema Único de Saúde sob o montante de R$ 1.033.768,90 durante o exercício de 2012.
2.	Como visto, a partir dos extratos bancários obtidos em resposta à diligência, a Sec-SE não teria evidenciado o débito atribuído na fase interna em desfavor de Maria Helena Oliveira Gomes sob o valor de R$ 33.436,90, tendo apenas promovido, por conseguinte, a citação de Adriana da Silva Peixoto sob o valor original de R$ 1.000.332,00.
3.	A despeito da regular citação, a responsável deixou transcorrer in albis o prazo para a apresentação da sua defesa, passando à condição de revel, nos termos do art. 12, § 3º, da Lei nº  8.443, de 1992.
4.	De todo modo, após a análise final do feito, a Secex-TCE pugnou pela exclusão da responsabilidade de Maria Helena Oliveira Gomes na presente relação processual, sem prejuízo da irregularidade das contas de Adriana da Silva Peixoto para condená-la em débito e em multa, tendo o MPTCU anuído a essa proposta.
5.	Incorporo os pareceres da unidade técnica e do MPTCU a estas razões de decidir, deixando de pugnar, todavia, pela exclusão da responsabilidade de Maria Helena Oliveira Gomes na presente relação processual, pois não foi sequer promovida a citação da aludida gestora nos autos.
6	Ocorre, em síntese, que a Sra. Adriana da Silva Peixoto teria movimentado e gerido os recursos federais sob o valor total de R$ 1.000.332,00 no âmbito das ações de Atenção Básica e Vigilância em Saúde, durante o período de outubro a dezembro de 2012, sem a devida apresentação, contudo, da documentação comprobatória sobre os supostos dispêndios.
7. 	Bem se sabe que a jurisprudência do TCU tem se firmado no sentido da pessoal responsabilidade do gestor pela comprovação da boa e regular aplicação dos recursos públicos, submetendo todo aquele que arrecada, utiliza ou gerencia esses recursos públicos ao dever de demonstrar o correto emprego dos valores federais, nos termos dos arts. 70, parágrafo único, e 37, caput, da Constituição de 1988 e do art. 93 do Decreto-Lei nº 200, de 25 de fevereiro de 1967 (v.g.: Acórdão 1194/2009-TCU-Primeira Câmara, Acórdãos 27/2004, 6.235/2013 e 3.223/2017, da 2ª Câmara, e Acórdãos 11/1997 e 997/2015, do Plenário) .
8.	Por esse prisma, e diante, especialmente, da ausência do necessário nexo causal entre os valores recebidos e os dispêndios supostamente incorridos na Atenção Básica à Saúde, a ausência de elementos suficientes para demonstrar a boa e regular aplicação dos aludidos recursos públicos dá ensejo à presunção legal de dano ao erário, em face das evidências de desvio ou desperdício dos correspondentes valores, mostrando-se adequada a proposta da unidade técnica no sentido da irregularidade das contas da responsável para condená-la em débito e em multa.
9. 	Não se vislumbra, enfim, a prescrição da pretensão punitiva do TCU no presente caso concreto, nos termos do Acórdão 1441/2016-TCU-Plenário, já que não houve o transcurso de mais de dez anos entre a ordem para a citação no âmbito do TCU, em 31/08/2018 (Peça 47) , e a data para a prestação de contas final da correspondente ação orçamentária, em 30/03/2013, por força do art. 99, § 3º, da Portaria de Consolidação do Ministério da Saúde nº 1, de 2017.
10.	Eis que, por meio do referido Acórdão 1441/2016-TCU-Plenário proferido na Sessão Extraordinária de 8/6/2016, o TCU firmou o seu entendimento no sentido de que a prescrição da pretensão punitiva deve seguir a regra geral do prazo decenal, contado a partir do fato, em linha com o art. 205 do Código Civil brasileiro, interrompendo-se a contagem do aludido prazo com a ordem de citação, nos termos do art. 240, caput, da Lei nº 13.105 (Código Processual Civil) , de 2015.
11.	Sem prejuízo, entretanto, do respeito a esse entendimento do Tribunal, reitero a minha ressalva já registrada em vários outros julgados do TCU no sentido de que, na ausência de lei específica, o TCU não deveria aplicar qualquer prazo prescricional sobre a referida pretensão punitiva ou, então, na pior das hipóteses, o Tribunal deveria aplicar a regra prescricional fixada pela Lei nº  9.873, de 1999, não só porque ela trata diretamente de prescrição no âmbito do direito administrativo sancionador, mas também porque, entre outras medidas, a aludida lei manda aplicar o prazo prescricional penal, quando a infração administrativa também configure crime, além de determinar expressamente que, no caso de ilícito continuado ou permanente, a contagem do prazo se inicie no dia da cessação do aludido ilícito.
12.	A despeito, pois, de registrar essa minha posição pessoal, pugno pela pronta aplicação da multa legal em desfavor do aludido responsável, submetendo-me, então, ao entendimento fixado pelo TCU no âmbito do aludido Acórdão 1441/2016-TCU-Plenário.
13.	Entendo, portanto, que, nos termos do art. 16, III, “a”, “b” e “c”, da Lei nº 8.443, de 1992, o TCU deve julgar irregulares as contas de Adriana da Silva Peixoto para condená-la ao pagamento do débito apurado nos autos, além de lhe aplicar a multa prevista no art. 57 da Lei nº 8.443, de 1992.
	Ante o exposto, pugno pela prolação do Acórdão ora submetido a este Colegiado.
TCU, Sala das Sessões, em 6 de agosto de 2019.
Ministro-Substituto ANDRÉ LUÍS DE CARVALHO 
Relator